臺灣高等法院刑事判決　　　　　　　　 93年度上訴字第338號
上　訴　人　臺灣臺北地方法院檢察署檢察官
上　訴　人
即　被　告　甲○○
選任辯護人　任兵律師
上列上訴人因偽造文書等案件，不服臺灣臺北地方法院92年度訴
字第870 號，中華民國93年1月5日第一審判決（起訴案號：臺灣
臺北地方法院檢察署91年度偵字第3674號），提起上訴，本院判
決如下：
    主  文
原判決撤銷。
甲○○行使偽造私文書，足以生損害於他人，處有期徒刑陸月，
如易科罰金，以參佰元折算壹日。
    事  實
一、緣甲○○於民國75年間經其妻乙○○○之同意，以乙○○○
    名義擔任連帶保證人，擔保鑫倫企業有限公司（以下簡稱鑫
    倫公司）向華南商業銀行（以下簡稱華南銀行）借款新台幣
    （下同）1千萬元，嗣因甲○○與乙○○○感情不睦，乙○
    ○○不願繼續承擔連帶保證責任，雙方即於77年8 月25日書
    立切結書，由甲○○承諾在77年12月31日以前將所有以乙○
    ○○名義為保證人之銀行貸款事項處理完畢，歸還全部貸款
    或變更保證人，以消除乙○○○之所有保證責任。詎乙○○
    ○明知乙○○○已無擔任連帶保證人之意思，竟未經乙○○
    ○之同意，於82年7 月17日，在不詳地點接續盜蓋乙○○○
    之印章於華南銀行借據之連帶保證人欄上，以擔保鑫倫公司
    向華南銀行借款1百萬元及4百萬元 (合計5百萬元)之債務，
    而接續偽造不實之借據，並持向華南銀行承辦人員行使之，
    足以生損害於乙○○○及華南銀行。
二、案經被害人乙○○○訴由台灣台北地方法院檢察署檢察官偵
    查起訴。
    理  由
一、訊據上訴人即被告甲○○固坦承其與告訴人乙○○○現仍具
    夫妻關係，75年間以乙○○○為連帶保證人，擔保鑫倫公司
    向華南銀行之借款1千萬元，嗣於77年8月25日其簽立切結書
    ，同意於77年12月31日前將所有以乙○○○名義為保證人之
    銀行貸款事項處理完畢，以消除乙○○○之保證責任。後其
    未得乙○○○同意擅自於82年7 月17日以乙○○○名義，擔
    任鑫倫公司向華南銀行借款之連帶保證人，並使用乙○○○
    之印章，蓋用於系爭借據上之連帶保證人欄等事實，惟矢口
    否認有何行使偽造私文書之犯行，辯稱：乙○○○之印章一
    直由其保管中，並因夫妻關係而概括授權其使用保管中之印
    章以處理財務，詳細蓋章地點已不記得，上開鑫倫公司向華
    南銀行之借款，原係75年間所貸之1 千萬元，當時有提供足
    夠之擔保品，乙○○○亦同意擔任保證人，後來償還至只剩
    1 百萬元，本件是舊約換新約，與新成立之借貸關係不同。
    因其與乙○○○間之財產全係其所有，所以沒有事先徵求乙
    ○○○同意之必要，其並無偽造文書問題，又前開切結書之
    真意係在表明債務與乙○○○無關而已，且向華南銀行貸款
    之擔保品係被告所提供，利息亦為被告所繳付，乙○○○並
    無任何損害，縱其有違背切結書之約定，亦僅生由其負擔銀
    行債務之效果，本案屬民事糾紛云云。被告之辯護人亦為被
    告辯稱：被告雖於77年8 月25日向乙○○○簽立系爭之切結
    書，然被告於88年10月21日另行簽署一張欠條 (見被告93年
    6月3日庭呈上訴理由狀之附件一），此屬契約更新，應以新
    約內容為準等語
二、經查：
  (一)按傳聞法則之重要理論依據，在於傳聞證據未經當事人之反
    對詰問予以核實，乃予排斥，惟若當事人已放棄對原供述人
    之反對詰問權，於法院審判時表明同意該等傳聞證據可作為
    證據，基於證據資料愈豐富，愈有助於真實發現之理念，並
    貫徹刑事訴訟法修法加重當事人進行主義之精神，確認當事
    人對於證據能力有處分權之制度，傳聞證據經當事人同意作
    為證據，法院認為適當者，亦得為證據。另當事人於調查證
    據時，對於傳聞證據表示「沒有意見」、「對於證據調查無
    意見」，而未於言詞辯論終結前聲明異議 (Without
    Objection)，應視為已有將該等傳聞證據採為證據之同意，
    此刑事訴訟法第159條之5定有明文。本案於原審法院及本院
    審理時，被告及辯護人對於被告以外之人於審判外之陳述之
    證據能力並未表示意見，迄本院辯論終結前，被告及辯護人
    亦均未爭執本案證據之證據能力，依刑事訴訟法第159條之5
    第2 項之規定，應視為被告已同意本案相關之傳聞證據均可
    作為證據，本院斟酌本案卷內之證據並非非法取得，亦無證
    明力明顯過低之情形，且經原審法院及本院於審判期日依法
    進行證據之調查、辯論，被告於訴訟上之程序權，已受保障
    ，前揭各該證據，均得採為證據，先予敘明。
  (二)右揭犯罪事實，業據乙○○○指稱：其以前雖曾擔任鑫倫公
    司向華南銀行借款1千萬元之連帶保證人，但77年8月25日已
    與被告簽立切結書，表明以後不再幫被告作保，且被告應將
    舊欠款還清，孰料被告竟於82年間偽造其名義擔任連帶保證
    人，被告不僅未事先徵得其同意，其亦未曾至華南銀行對保
    等語（見原審法院92年12月22日審理筆錄），參以被告確與
    乙○○○於77年8 月25日簽立切結書，內容約定「甲○○承
    諾在77年12月31日以前將所有以乙○○○為保證人之銀行貸
    款事項處理完畢，歸還全部貸款或變更保證人，以消除乙○
    ○○之所有保證責任。如不能如期完成，違背承諾，則自民
    國78年元月1 日起立切結書人甲○○之所有銀行債務，概由
    其本人承擔，與乙○○○無涉，恐口說無憑，立本切結書為
    證」，有該切結書影本附卷可參 (見91年度他字第6 號卷第
    45頁、91年度偵字第3674號卷第18頁、原審卷第116頁)，被
    告亦坦承該切結書確係其簽署無訛 (見原審卷第120 頁、本
    院93年3月4日準備程序筆錄第5頁、本院94年2月21日審判筆
    錄第6 頁)，足見自77年8月25日簽立切結書起，乙○○○已
    無擔任鑫倫公司向華南銀行借款連帶保證人之意。
  (三)被告明知乙○○○已無擔任連帶保證人之意，竟未經乙○○
    ○之同意，於82年7 月17日，在不詳地點接續盜蓋乙○○○
    之印章於鑫倫公司向華南銀行借款借據之連帶保證人欄上，
    以擔保鑫倫公司向華南銀行金額1百萬元及4百萬元之借款 (
    合計5百萬元)，此有華南商業銀行93年10月29日 (93）華豐
    存字第301 號函暨所附鑫倫公司向華南銀行借款之借據、授
    信申請書、約定書 (對保資料）、撥款傳票等在卷足憑 (見
    91 年他字第6號卷第12頁、原審卷第65頁及本院93年11月1
    日收文之華南銀行前開函文）。被告亦自承借據上之印章係
    其所蓋，蓋章前未徵得乙○○○同意等情 (見原審卷第120
    頁），是被告未得乙○○○同意擅自盜蓋乙○○○印章於借
    據之連帶保證人欄上，即已構成刑法之偽造文書罪。被告嗣
    後雖主張係乙○○○概括授權其處理所有財產，與前開乙○
    ○○之指訴不符，亦與被告於原審之供述不符，被告事後翻
    異之詞，係屬事後卸責之詞，不足採信。
  (四)被告於偵查中先則辯稱：乙○○○授權其處理，原本是借1
    千萬元，還到剩1百萬元云云 (見91他字第6號卷第42頁反面
    )；於原審則辯稱：77年是借1千萬元，他的印章由其保管20
    幾年，到82年時，剩下2 百萬元，乙○○○以前也保證過好
    幾億，現在剩下2 百萬元，卻對其提起告訴，顯然係故意找
    麻煩云云 (見原審卷第82頁）；至本院調查時發現除前開被
    告自承之1 百萬借款外，同日尚有另筆鑫倫公司向華南銀行
    借款4 百萬元之借據，亦係以乙○○○為連帶保證人，被告
    至此則改稱82年7 月17日究以乙○○○為連帶保證人向華南
    銀行借款若干，其已不記得云云 (見本院93年4月1日準備程
    序筆錄第4頁、本院93年12月2日準備程序筆錄第3 頁、本院
    94 年1月27日準備程序筆錄第2頁)。然告訴代理人於原審提
    出被告於88年10月20日另行書立之切結書 (見原審卷第117
    頁），竟載明被告保證自78年1月1日起迄88年10月20日止，
    未以其妻乙○○○名義為保證人等語，該被告亦不爭執其真
    正之88年10月20日切結書顯與卷附之鑫倫公司向華南銀行借
    款之借據所顯示被告於82年7 月17日仍以乙○○○名義為保
    證人借款之事實不符，被告於本案案發前先於88年10月20日
    書立切結書向乙○○○敷衍未以乙○○○為保證人，嗣於案
    發後，就其究以乙○○○之名義擔任連帶保證人向華南銀行
    借款若干一節，前後所供亦有不符，所辯云云，係臨訟卸責
    之詞，尚難憑採。
  (五)被告雖另以前詞置辯，然：
  (1)盜用印章係指無權使用某印章之人盜取該印章予以使用而言
    （85年台上字第4606號判決參照），無制作權人盜蓋他人印
    章冒用他人名義制作文書，即成立偽造私文書罪，縱該印章
    係由行為人保管中，然權利人既未授權其使用印章制作文書
    ，即難解免其偽造文書之責。本案由前開乙○○○之指訴及
    77年8 月25日切結書所示，已足認乙○○○不願再擔任連帶
    保證人，被告明知此事，仍盜蓋乙○○○印章於借據上，即
    構成偽造文書罪，雖系爭之乙○○○印章是否於被告保管中
    ，被告與乙○○○二人就此點之說法並不一致，但被告既已
    於原審坦認於簽立本案系爭之借款借據時，未經乙○○○同
    意，即予蓋章，核與乙○○○之指訴亦屬一致，則被告盜用
    乙○○○印章之事實，即可認定。縱被告所辯該印章均由其
    保管一節為真，亦無法作為其有利之證據，而解免其盜用印
    章之罪責。
  (2)被告又辯稱此乃舊約換新約，然依民法第7 百55條規定「就
    定有期限之債務為保證者，如債權人允許主債務人延期清償
    時，保證人除對於其延期已為同意外，不負保證責任」，足
    見保證責任於契約屆期時即為消滅。若如被告所辯本案係屬
    舊約換新約等情為真，則乙○○○於75年間，就鑫倫公司向
    華南銀行借款1 千萬元之保證責任既因期限屆滿而消滅不存
    在，被告未經其同意再以乙○○○名義擔任借款5 百萬元負
    連帶保證責任，亦屬偽造文書無疑。況本院向華南商業銀行
    所調得之系爭借款之授信申請書中，註明鑫倫公司系爭借款
    5 百萬元，係屬「承作」，而非「展期」，係屬基金保證貸
    款額度內之申請，是被告辯稱本案係舊約換新約，亦屬無據
    。
  (3)此外，刑法第2 百10條所稱足以生損害於公眾或他人，以有
    損害之虞為已足，不以實際發生損害為要件（最高法院43年
    台上字第387 號判例參照），縱本件借款係由被告清償本息
    ，然被告冒用乙○○○之名擔任連帶保證人，使乙○○○受
    有遭銀行追償之危險，亦使華南銀行對於是否繼續授信之危
    險評估產生錯誤，且被告嗣確未依約還款，至乙○○○遭債
    權人華南銀行起訴請求剩餘積欠之390 萬元，該民事案件業
    經法院判決確定，債權人華南銀行已對乙○○○名下財產進
    行強制執行，有臺灣臺中地方法院88年度訴字第1319號民事
    判決、本院臺中高分院89年度上字第394 號民事判決、臺灣
    臺中地方法院民事執行處93年7月15日九十三年執三字第884
    號函在卷可憑並經本院調閱前開民事案卷核閱屬實，被告偽
    造文書犯行確足生損害於乙○○○及華南銀行，被告辯稱其
    行為並無何損害可言，並無可採。
  (六)被告辯護人雖以前詞為被告辯護，惟被告於88年10月21日所
    簽立之欠條內容為：(1)被告承認積欠乙○○○自
    起至1999年10月止生活費計6 百萬元；(2)被告同意將名下不
    動產 (由乙○○○選擇）轉讓予乙○○○以為抵償。如有不
    足額，以現金或有價證券補償之，絕無異議，特立此書為憑
    。
    (3)雙方名夫妻對於名下財產各自保有其財產之所有權、管理
    權及使用收益權，互不相干。前開欠條內容核與乙○○○是
    否同意擔任連帶保證人無關，自非本案系爭77年8 月25日切
    結書之新約，辯護人以此為辯，實有誤會。
  (七)被告聲請喚乙○○○之母親董研、哥哥董金鎰出庭證明乙○
    ○○與其結婚時，並無財產，亦無嫁妝，其二人夫妻關係存
    續中所取得之財產全係被告所有，並傳喚證人林旭證明土地
    非乙○○○所有，惟有關被告與乙○○○婚姻關係存續中所
    取得之財產屬何人所有？乙○○○嫁與被告時是否有嫁妝？
    等情，與本案被告有無行使偽造文書犯行，並無關連性，本
    院認前開證人無調查之必要。此外，被告聲請傳喚華南銀行
    豐原分行之行員攜帶借款資料到庭，以明本案借款係為延期
    之用，並非新債，惟有關系爭借款之相關資料，業經華南銀
    行以前開函文檢送過院，授信約定書上業已載明本案借款係
    屬「承作」並非「展期」，此部分事證已明，無再予傳喚華
    南銀行豐原分行行員之必要。
  (八)綜上所述，被告之辯解委無足採，本件事證明確，被告犯行
    堪以認定。
三、核被告所為，係犯刑法216條、第210條之行使偽造私文書罪
    ，被告盜蓋印章之行為係偽造私文書之部分行為，偽造私文
    書之低度行為為行使偽造私文書之高度行為所吸收，均不另
    論罪。而刑法上之接續犯係指利用同一機會或時間及場所極
    接近之情況下，接續實施同一構成要件，侵害同一法益而其
    間在事實上有不可分離之密接關係而言，本案被告在82年7
    月17日同日以鑫倫公司名義向華南銀行分別借款1百萬元及
    4百萬元，並以乙○○○為連帶保證人，雖借據分為1百萬元
    及4百萬元2張，但在被告主觀上，各個舉動不過為其偽造文
    書犯罪行為之一部分，在刑法評價上，亦以視為數個舉動之
    接續行為，合為包括之一行為予以評價，較為合理，是被告
    偽造文書並持以行使之行為，係屬接續犯，為包括的一罪，
    而非連續犯，併予敘明。
四、原審認被告罪證明確，而予論罪科刑，固非無見，惟被告於
    82年7月17日係接續盜用乙○○○之印鑑向華南銀行借款5百
    萬元 (分2筆，1筆為四百萬元，1筆為1百萬元)，而非原審
    認定之向華南銀行借用1百萬元，原審認定之事實，尚屬有
    誤。被告上訴仍執前詞否認犯罪，為無理由。檢察官上訴主
    張：本案系爭遭盜用之印鑑多年來係由乙○○○保管，並非
    乙○○○委由被告代為保管，被告係趁乙○○○不注意之際
    ，前往加拿大盜用系爭印鑑，原審認定乙○○○將爭印鑑委
    託被告保管，事實尚屬有誤。且被告因未向債權人華南銀行
    清償，致告訴人所有之不動產遭華南銀行拍賣，被告迄今未
    清償對華南銀行之欠款，原審之量刑過輕等語，惟原審於判
    決理由中係說明縱被告所辯代乙○○○保管印章一節為真，
    亦無法為被告有利之認定，原審判決並未認定被告確係代被
    告保管印鑑，檢察官有關此部分之指摘尚有誤會。另原審未
    及審酌被告偽造借據向華南銀行借款之金額高達5百萬元，
    且因被告未按時清償債務，至乙○○○名下之財產遭強制執
    行各節，是檢察官上訴主張原審量刑過輕，經核尚非全無理
    由，原審判決有前揭可議之處，自應由本院將原判決撤銷改
    判。爰審酌被告之品行、素行、因與告訴人乙○○○婚姻關
    係失和，衍生財產糾紛，二人互告，官司纏身，精神壓力頗
    大，及其為向銀行借款而冒用乙○○○名義擔任借款之連帶
    保證人，對華南銀行及乙○○○損害甚鉅，且犯後否認犯行
    ，並當庭表示要法官「小心審理」其案件，其已準備陳情，
    公布承審法官姓名，庭訊態度不佳等一切情狀，量處如主文
    所示之刑。又90年1月10日公佈修正後之刑法第41條第1項規
    定：「犯最重本刑為5年以下有期徒刑以下之刑之罪，而受6
    個月以下有期徒刑或拘役之宣告，因身體、教育、職業或家
    庭之關係或其他正當事由，執行顯有困難者，得以1元以上3
    元以下折算1日，易科罰金。但確因不執行所宣告之刑，難
    收矯正之效，或難以維持法秩序者，不在此限。」，並於同
    月12日生效，則被告行為後刑法第41條已修正生效，與修正
    前之同法第41條比較，以修正後之規定較有利於行為人，依
    刑法第2條第1項前段規定，仍應適用裁判時即修正後之刑法
    第41條第1項前段規定，就被告所宣告之刑，併予諭知易科
    罰金之折算標準。至偽造之借據已交給華南銀行而非被告所
    有，其上乙○○○印文係盜蓋真正之印章而來，均無從依刑
    法第38條第1項第2款或同法第219條規定沒收。
五、公訴意旨另以：甲○○基於為自己不法所有之意圖，持前開
    偽造之借據向華南銀行借款，使華南銀行承辦之公務員陷於
    錯誤，供借1百萬元，並將此不實之事項登載於其掌管之文
    書上，因認被告另涉有刑法第214 條使公務員登載不實文書
    罪、同法第339條第1項詐欺取財罪嫌等語。然按犯罪事實應
    依證據認定之，無證據不得認定其犯罪事實，刑事訴訟法第
    154條第2項定有明文；又按參加有官股百分之50以上之商業
    銀行，其服務之職員，雖可視為刑法上之公務員，但人民向
    其申請借款，銀行為之核准，尚非執行政府公務，純屬私法
    上之行為，縱使銀行職員為不實之登載，亦難繩以刑法第21
    4條之罪（最高法院69年台上字第2982號判例亦同此意旨）
    。經查，本件被告行為時華南銀行雖為官股百分之50以上之
    公營銀行，然其就借款之行為既為私經濟行為而非公權力之
    行使，即不構成使公務員登載不實罪；又華南銀行雖誤以為
    乙○○○有擔任保證人之意思而撥款予被告，然卷內並無任
    何證據足證被告於借款時即存有不還款之詐欺取財故意存在
    ，且其以鑫倫公司名義於75年間向華南銀行所借款之1千萬
    元均陸續依約還款等情，有華南銀行92年11月3日（９２）
    華豐放字第１９７號函附本院之放款部分收回利息收入紀錄
    等附卷可參，足見其並無藉此以詐取財物之犯意。綜上，本
    件被告並不構成刑法第214條及同法第339條第1項之罪，然
    公訴人認此部份若構成犯罪，與本院前揭論罪科刑部分有牽
    連犯裁判上一罪關係，爰均不另為無罪之諭知。
六、臺灣臺北地方法院檢察署93年度偵字第1993號移送併辦意旨
    略以：被告於83年6月6日擅將其子紀宗吾所有坐落於台中縣
    神岡鄉三角子第1113土地設定抵押權予寶島銀行，並基於不
    法所有意圖於，85年間擅自將紀宗吾所有坐落同地段112、
    114、114之1、114之3、114之4等地號土地出賣予張銀樹，
    而將價金侵占入己，因認被告此部分涉有刑法第335條第1項
    、第210條、第214條、第217條、第216條之罪嫌而與本件有
    連續犯裁判上一罪關係等語。然被告否認檢察官併案所指之
    上開犯行，辯稱：其基於紀宗吾法定代理人之地位處理前開
    財產，並無不法所有意圖，而否認有何偽造文書之概括犯意
    存在。經核併案部分與本案判決有罪部分行為之時間差距近
    1年、犯罪之動機及行為之態樣彼此殊異，本件亦乏積極證
    據足認併辦部分與前開論罪部分有裁判上一罪或實質上一罪
    關係，本院無從併予審理，自應退回檢察官另行依法處理。
據上論斷，應依刑事訴訟法第369條第1項前段、第364條、第299
條第1 項前段，刑法第2條第1項前段、第216條、第210條、第41
條第1 項前段，罰金罰鍰提高標準條例第1條前段、第2條判決如
主文。
本案經檢察官周志榮到庭執行職務。
中　　華　　民　　國　　94　　年　　3 　　月　　7 　　日
　　　　　　　　　刑事第七庭審判長法　官  蔡秀雄
　　　　　　　　　　　　　　　　  法　官  林明俊
　　　　　　　　　　　　　　  　  法　官  蘇素娥
以上正本證明與原本無異。
如不服本判決，應於收受送達後十日內向本院提出上訴書狀，其
未敘述上訴之理由者並得於提起上訴後十日內向本院補提理由書
（均須按他造當事人之人數附繕本）。
                                  書記官  何閣梅
中　　華　　民　　國　　94　　年　　3 　　月　　7 　　日
附錄：本案論罪科刑法條全文
中華民國刑法第216條
(行使偽造變造或登載不實之文書罪)
行使第210條至第215條之文書者，依偽造、變造文書或登載不實
事項或使登載不實事項之規定處斷。
中華民國刑法第211條
(偽造變造私文書罪)
偽造、變造私文書，足以生損害於公眾或他人者，處5 年以下有
期徒刑。
